ACORDAO-COMPLETO-2510370

ACÓRDÃO 739/2022 ATA 12/2022 - PLENÁRIO

VISTOS, relatados e discutidos estes embargos de declaração opostos pelos responsáveis Ezequiel Ferreira Leite Neto e Sonia Regina Penalva Costa contra o Acórdão 1983/2021-TCU-Plenário, que, em sede de pedido de reexame, conheceu do recurso e no mérito negou-lhe provimento;
ACORDAM os Ministros do Tribunal de Contas da União, reunidos em Sessão do Plenário, com fundamento nas razões expostas pelo relator e nos arts. 32, inciso II, e 34 da Lei 8.443/1992 c/c o art. 287 do Regimento Interno, em:
9.1. conhecer dos presentes embargos de declaração e, no mérito, rejeitá-los, ante a ausência de contradição e de obscuridade no acórdão embargado;
9.2. dar ciência deste acórdão aos embargantes.

Embargos de declaração contra acórdão que, em sede de pedido de reexame, conheceu do recurso e no mérito negou-lhe provimento.

Município de Capela - SE.

3. Interessados/Responsáveis/Recorrentes:
3.1. Responsáveis: Ezequiel Ferreira Leite Neto (XXX.060.215-XX); Sonia Regina Penalva Costa (XXX.766.825-XX)
3.2. Recorrentes: Ezequiel Ferreira Leite Neto (XXX.060.215-XX); Sonia Regina Penalva Costa (XXX.766.825-XX).

13.1. Ministros presentes: Bruno Dantas (na Presidência), Benjamin Zymler, Augusto Nardes (Relator), Aroldo Cedraz, Jorge Oliveira e Antonio Anastasia.
13.2. Ministro-Substituto convocado: Augusto Sherman Cavalcanti.
13.3. Ministros-Substitutos presentes: Marcos Bemquerer Costa e Weder de Oliveira.

AUGUSTO NARDES

Ministro João Augusto Ribeiro Nardes.

Os presentes autos tratam, originariamente, de Representação formulada pelo procurador-geral do Município de Capela/SE acerca de suposto desvio de verbas federais destinadas ao Programa de Requalificação de Unidades Básicas de Saúde (UBS) .
2.	Por meio do referido Acórdão 1833/2020-TCU-Plenário, da relatoria da Ministra Ana Arraes (peça 41) , este Tribunal conheceu da representação, rejeitou as razões de justificativa apresentadas pelos responsáveis Sônia Regina Penalva Costa e Ezequiel Ferreira Leite Neto, aplicou-lhes multas individuais no valor de R$ 4.000,00 e determinou à Secretaria Executiva do Ministério da Saúde a adoção de medidas administrativas necessárias à regularização das transferências objeto das propostas 11639.26200001/14-003 e 11639.2620001/14-004, entre outras medidas.
3.	Inconformados com a referida deliberação, esses responsáveis apresentaram pedidos de reexame, os quais foram conhecidos e tiveram o provimento negado pelo Acórdão 1983/2021-TCU-Plenário, de minha relatoria (peça 75) .
4.	Não satisfeitos com a decisão proferida, Sônia Regina Penalva Costa e Ezequiel Ferreira Leite Neto opuseram os presentes embargos de declaração (peças 85-87) , apontando a existência de supostos vícios de contradição e de obscuridade na mencionada deliberação, peça recursal cuja essência transcrevo a seguir, com ajustes de forma (destaques originais) :
 (...) 
2. BREVIÁRIO FÁTICO 
		Trata-se na origem de Representação formulada pelo Procurador Geral do Município de Capela/SE sob a alegação de supostas irregularidades cometidas em relação ao desvio de recurso federais do Fundo Nacional da Saúde - FNS para atender o Programa de Requalificação de Unidades Básicas de Saúde. 
		A ação de origem fora proposta em face do Sr. Ezequiel Ferreira Leite Neto (ex-prefeito) e das Sras. Sônia Regina Costa (ex-secretária da saúde) e Heisa Mariane Santos Silva (ex-chefe do Departamento de Contabilidade de Finanças) no período de janeiro de 2013 a dezembro de 2016. 
		Em suma, a alegação do Parquet lastreia-se sob o pálio de suposta movimentação irregular dos recursos correspondentes às Propostas 11639.2620001/14-002, 11639.2620001/14-003 e 11639.2620001/14-004, habilitadas no âmbito do Programas de Requalificação de Unidades Básicas de Saúde, das contas específicas para as quais o Fundo Nacional de Saúde transferiu recursos para a conta da prefeitura de Capela, no valor de R$ 244.800,00 (R$ 81.600,00 por cada obra) , em afronta aos artigos 33 da Lei 8.080/90, 13, §2º, da LC 141/12 e 10, I, e 13, I, da Portaria GM/MS 340/2013.
		Em Acórdão de nº 1.833/2020 proferido pelo Plenário desta Corte sob a relatoria da Ilma. Ministra Ana Arraes, fora proposta a aplicação de multa individualizada ao Sr. Ezequiel e à Sra. Sônia Regina, devendo o Ministério da Saúde apurar a eventual ocorrência de algum débito e instaurar tomada de contas especial, se necessário. Irresignados com a supracitada decisão, o Sr. Ezequiel e a Sra. Sônia Regina interpuseram pedido de reexame devidamente fundamentado. 
		Após a análise do pleito recursal dos Recorrentes, fora proferido Acórdão de nº 1.983/2021, sob a relatoria do Min. Augusto Nardes, nos seguintes termos:
 (...) 
		Entretanto, em uma breve análise da disposição do acórdão e da fundamentação utilizada, observa-se NÍTIDA CONTRADIÇÃO, assim, deve-se tal vício ser sanado diante da previsão do artigo 284 da LEI nº 8443/1992. 
2. DOS VÍCIOS DA DECISÃO COMBATIDA: a) DA PREMISSA JURÍDICA EQUIVOCADA. OBSCURIDADE DA DECISÃO ANTE O ACÓRDÃO PROFERIDO NO AGRAVO DE INSTRUMENTO DE Nº 0801390-63.2018.4.05.000 QUE TRAMITOU PERANTE O TRIBUNAL REGIONAL FEDERAL DA 3ª REGIÃO. NECESSIDADE DE CONGRUÊNCIA 
		Primeiramente, importa ressaltar que o objeto da presente demanda também fora objeto de processo que tramitou perante a Justiça Federal do Estado de Sergipe - TRF da 5ª Região, situação que enfim fora decidida dentro dos autos do recurso de Agravo de Instrumento tombado sob o nº 0801390-63.2018.4.05.0000. 
		Em sede do recurso de Agravo, o Ministério Público Federal, através do Procurador Regional da República Dr. Gino Augusto de O. Liccione, ao emitir parecer em 26 de julho de 2018 sobre o objeto da demanda, asseverou que a robusta documentação trazida pelos então agravantes, em especial o extrato da conta bancária do Fundo Municipal de Saúde, e demonstrativos de saldos bancários do mesmo Fundo, de dezembro de 2016, parecem revelar, com razoável grau de probabilidade, que o episódio teria configurado mera irregularidade administrativa, não geradora de dano ao erário, vejamos:
 (...) 
		E mais, fundamentou, ainda, no sentido de que tal irregularidade administrativa é uma situação corriqueira em inúmeras gestões públicas, que se veem obrigadas a se valerem de recursos destinados a outros fins para sanear custeios urgentes, como folha salarial. 
		No dia 20/9/2018, o Agravo foi julgado pela 3ª Turma do TRF-5ª Região, sendo provido, nos termos do voto do Relator, conforme Certidão de Julgamento, vejamos:
 (...) 
		Os Ilmos. Desembargadores da Terceira Turma do Tribunal Regional Federal deram provimento ao recurso de agravo de instrumento interposto pelas mesmas partes aqui ora Embargantes, decidindo pela ausência de dano ao erário causado pelos Recorrentes, posto que os valores encontrados na conta do Fundo Municipal de Saúde no dia 01 de janeiro de 2017 eram superiores ao necessário para impulsionar a execução dos contratos firmados para a construção das UBS. Vejamos, in litteris trechos da decisão aqui citada e ora anexa: 
"[...] 4. Em juízo de cognição sumária, os elementos probatórios que instruem o processo originário (nº 0800626- 13.2017.4.05.8504) conduzem à verossimilhança da tese defendida pelos agravantes, de que a movimentação da primeira parcela da verba repassada pelo Ministério da Saúde ao Município de Capela, no valor total de R$ 244.880,00 (duzentos e quarenta e quatro mil e oitocentos e oitenta reais) , proveniente das propostas de emendas nº 11639.2620001/14- 002, nº 11639.26200001/14-003 e nº 11639.2620001/14-004 para a construção de 03 (três) Unidades Básicas de Saúde - UBS, teria configurado mera irregularidade administrativa não geradora do dano ao erário noticiado na petição inicial. 
5. Analisando conjuntamente o extrato da conta bancária do Fundo Municipal de Saúde e os demonstrativos de saldos bancários apresentados pelos demandados, é possível verificar que o valor destinado à construção das UBS foi, de fato, transferido em 30/09/2016 das contas bancárias nas quais estavam originalmente depositados (nº s 000022794-3, 000022795-1 e 000022796-X, agência 0280-1, do Banco do Brasil) para a conta do Fundo Municipal de Saúde (número 19.614-2, agência 0280-1, do Banco do Brasil) , tendo sido utilizado para custear despesas distintas daquelas previstas nas emendas parlamentares que ensejaram os repasses. 
6. Todavia, no dia 31 de dezembro de 2016, a conta do Fundo Municipal de Saúde apresentava saldo positivo de exatos R$ 742.808,36 (setecentos e quarenta e dois mil, oitocentos e oito reais e trinta e seis centavos) , de sorte que a nova gestão iniciada em 1º de janeiro de 2017, dispunha, ao menos aparentemente, de montante suficiente para impulsionar a execução dos contratos firmados para a construção das UBS. 
7. Não estão presentes fortes indícios de responsabilidade na prática de ato de improbidade que causa dano ao erário, haja vista que o saldo positivo demonstrado suplantava consideravelmente o valor repassado pelo Ministério da Saúde para a construção de 03 (três) Unidades Básicas de Saúde - UBS." (grifos nossos) . 
		Perlustrando a decisão supracitada, observa-se que o entendimento do Poder Judiciário sobre a questão também discutida nesse Egrégio Tribunal de Contas da União, é que OS VALORES FORAM DEIXADOS EM CONTA, não havendo indícios suficientes a demonstrar a configuração de dano ao erário, muito pelo contrário, demonstrou-se mediante o saldo positivo na conta do FNS que a municipalidade teria dinheiro de sobra para a construção das 03 (três) UBS determinadas. 
		Em contradição com o entendimento desta Ilma. Corte de Justiça no Acórdão de nº 1.983/2021, o TRF da 5ª Região entendeu PELA AUSÊNCIA DE DANO AO ERÁRIO, sendo a conduta aqui apurada configurada como mera irregularidade administrativa. 
		Deve-se observar para qualquer tipo de condenação no âmbito da administração pública se houve algum tipo de dano ao patrimônio público, o que, nitidamente, não ocorreu no caso em questão. 
		Ainda, importa ressaltar, sem embargo das independências das esferas cível e administrativa, a importância da uniformização das decisões para a garantia de uma maior segurança jurídica.
		Fora comprovado de diversas maneiras perante Vossas Senhorias a ausência de dolo e de dano ao erário causado pelos Embargantes, o que automaticamente enseja a necessária ausência de imposição de multa individual. 
		O saldo positivo demonstrado ao início da gestão de 2017 era suficiente para impulsionar a execução dos contratos firmados para a construção das 03 (três) UBS, não havendo o que falar sobre dano à população do Município de Capela pela transferência realizada anteriormente. 
		Como dito sabiamente pelos Ilmos. Desembargadores da Terceira Turma do Tribunal Regional Federal da 5ª Região, o que houve foi apenas a configuração de uma mera irregularidade administrativa não geradora de dano ao erário. 
		Ainda, corroborando com a fundamentação utilizada na decisão do recurso de agravo de instrumento, o entendimento do auditor da Secretaria de Recursos - SERUR (peça 73) também deve ser considerada, quando este ao realizar a análise da prescrição regime da Lei 9.873/1999, observou que houve a incidência da prescrição em relação à Sra. Sônia Regina, posto que, não houve a conclusão pelo possível cometimento de algum crime e, então, o prazo prescricional a ser adotado é o geral de cinco anos. 
		Diante do exposto, é nítida a observância da contradição da decisão combatida, e, ainda, é de conhecimento público e notório a necessidade de uniformização das decisões em seus vieses próprios, a fim de garantir uma maior segurança jurídica à todas as instituições do país, ainda mais quando as demandas versam sobre o mesmo objeto e partes litigantes. 
3. PEDIDO 
		FACE O EXPOSTO, requer a Vossa Excelência, que se digne em receber os presentes EMBARGOS DE DECLARAÇÃO, reformando a decisão, a fim de que seja totalmente provido, a fim de que se reconheça a improcedência da representação e seja afastada a aplicação da multa, ou, subsidiariamente, reduzindo-a, por ser medida da mais lídima Justiça.
	É o relatório.

8.1. Fabiano Freire Feitosa (3.173/OAB-SE), representando Sonia Regina Penalva Costa e Ezequiel Ferreira Leite Neto.

Não atuou.

REPRESENTAÇÃO. PROGRAMA DE REQUALIFICAÇÃO DE UNIDADES BÁSICAS DE SAÚDE. MOVIMENTAÇÃO DE RECURSOS DA CONTA DO FUNDO DE SAÚDE PARA CONTA DO TESOURO MUNICIPAL. AUDIÊNCIA. REJEIÇÃO DAS RAZÕES DE JUSTIFICATIVA. MULTA. MEDIDAS PARA DEVOLUÇÃO DOS RECURSOS NÃO UTILIZADOS À ORIGEM. DETERMINAÇÃO. PEDIDO DE REEXAME. CONHECIMENTO. INSUFICIÊNCIA DOS ARGUMENTOS. NÃO PROVIMENTO. CIÊNCIA. EMBARGOS DE DECLARAÇÃO. ALEGAÇÃO DE VÍCIOS DE OBSCURIDADE E DE CONTRADIÇÃO. PRETENSÃO DE REDISCUSSÃO DO MÉRITO. INADEQUAÇÃO DA VIA RECURSAL. CONHECIMENTO. REJEIÇÃO. CIÊNCIA.

REPRESENTAÇÃO (REPR)

não atuou.

Examino embargos de declaração opostos pelos responsáveis Ezequiel Ferreira Leite Neto e Sônia Regina Penalva Costa contra o Acórdão 1983/2021-TCU-Plenário, que negou provimento ao pedido de reexame interposto pelos referidos responsáveis contra os termos do Acórdão 1833/2020-TCU-Plenário.
2.	Os presentes autos tratam, originariamente, de Representação formulada pelo procurador-geral do Município de Capela/SE acerca de suposto desvio de verbas federais destinadas ao Programa de Requalificação de Unidades Básicas de Saúde (UBS) .
3.	Por meio do Acórdão 1833/2020-TCU-Plenário, da relatoria da Ministra Ana Arraes (peça 41) , este Tribunal conheceu da representação, rejeitou as razões de justificativa apresentadas pelos responsáveis Ezequiel Ferreira Leite Neto, ex-prefeito municipal, e Sra. Sônia Regina Penalva Costa, ex-secretária municipal de saúde, aplicou-lhes multas individuais no valor de R$ 4.000,00 e determinou à Secretaria Executiva do Ministério da Saúde a adoção de medidas administrativas necessárias à regularização das transferências objeto das propostas 11639.26200001/14-003 e 11639.2620001/14-004, entre outras medidas.
4.	De início, entendo que os presentes embargos devem ser conhecidos, por preencherem os requisitos de admissibilidade aplicáveis à espécie, notadamente os insculpidos nos arts. 32, inciso II, e 34 da Lei 8.443/1992 c/c o art. 287 do Regimento Interno do TCU.
II
5.	No que respeita ao caráter pedagógico que deve ser conferido às deliberações deste Tribunal de Contas, registro que os embargos de declaração são, em regra, recurso integrativo, objetivando extirpar da decisão embargada eventual obscuridade, contradição e omissão. Vicente Greco Filho assim define esses vícios da deliberação (in Direito Processual Civil Brasileiro 11ª edição, 2º Volume, Editora Saraiva, p. 259/260) :
" (...) obscuridade: defeito consistente na difícil compreensão do texto da sentença e pode decorrer de simples defeito redacional ou mesmo de má formulação de conceitos, havendo obscuridade quando a sentença está incompreensível no comando que impõe e na manifestação de conhecimento e vontade do juiz.
contradição: afirmação conflitante, quer na fundamentação, quer entre a fundamentação e a conclusão, sendo que, nesses casos, a correção da sentença, em princípio, não levaria a uma verdadeira modificação da sentença, mas apenas a um esclarecimento de seu conteúdo.
omissão: caso em que a sentença é complementar, passando a resolver questão não solucionada, ganhando substância, portanto, sendo que as questões que devem ser resolvidas pelo juiz são todas as relevantes postas pelas partes para a solução do litígio, bem como as questões de ordem pública que o juiz deve resolver de ofício, como, por exemplo, a coisa julgada."
6.	O entendimento doutrinário e jurisprudencial sobre a matéria é o de que tais espécies de falhas são aquelas decorrentes do próprio julgado e que prejudicam a sua perfeita compreensão, e não aquelas que bem entenda o embargante, muito menos como meio transverso visando impugnar os fundamentos da decisão atacada. (cf. STJ, Edcl Resp 351490, DJ 23/9/2002) .
7.	Essa compreensão é também do egrégio Supremo Tribunal Federal (STF) , consoante se extrai do seguinte julgado daquela Corte Maior:
"EMENTA: EMBARGOS DE DECLARAÇÃO NO RECURSO ORDINÁRIO EM HABEAS CORPUS. PENAL E PROCESSUAL PENAL. INEXISTÊNCIA DE OBSCURIDADE, CONTRADIÇÃO OU OMISSÃO. AUSÊNCIA DE VÍCIO APTO A ENSEJAR QUALQUER DAS HIPÓTESES DE CABIMENTO DOS EMBARGOS DE DECLARAÇÃO. PRETENSÃO DE REDISCUTIR MATÉRIA JÁ DECIDIDA. EFEITOS INFRINGENTES. IMPOSSIBILIDADE. EMBARGOS DECLARATÓRIOS DESPROVIDOS. 
1. Os embargos de declaração são cabíveis quando houver, na sentença ou no acórdão, obscuridade, contradição ou omissão. Inexistentes quaisquer desses vícios, não se pode falar em cabimento do recurso de embargos de declaração. 
2. A pretensão de rediscutir a matéria de fundo constante da impetração é inviável na via estreita dos embargos declaratórios, máxime quando inexiste nulidade processual a ser sanada. 
3. In casu, verifica-se que a pretensão do embargante é o rejulgamento da impetração, inviável na via estreita dos embargos declaratórios. 
4. Embargos declaratórios desprovidos."
 (Emb. Decl. no Recurso Ordinário em Habeas Corpus 121.103 Distrito Federal. Rel.: Min. LUIZ FUX. Julg. 31/5/2016) 
8.	Registro, também, que na esteira da jurisprudência desta Corte de Contas, resta assente que não há omissão apta ao acolhimento de embargos de declaração quando a matéria é enfrentada na instrução da unidade técnica que consta do relatório e integra as razões de decidir da deliberação embargada, bem assim, na hipótese de haver aspectos divergentes entre o encaminhamento por ela proposto e o que foi compreendido pelo julgador, quando tais questões são objeto de considerações específicas. Nessa linha, por exemplo, os Acórdãos 463/2007, 1.861/2009, 3.111/2014, 302/2015, 2.309/2015, e 294/2016, do Plenário; 1.576/2007, 663/2008, 5.589/2009, 3.339/2013, e 131/2015, estes da 1ª Câmara; e 268/2007, 133/2008 e 8.345/2016, da 2ª Câmara.
III
9.	Adotadas essas premissas, passo ao exame do mérito dos presentes embargos, anotando, desde já, que inexistem os vícios de contradição e de obscuridade suscitados pelos recorrentes no Acórdão 1983/2021-TCU-Plenário.
10.	De fato, buscam os embargantes, mais uma vez, a reanálise de argumentos alegando contradição e obscuridade do acórdão ora recorrido, o que é inviável na via estreita dos embargos declaratórios, ante a decisão proferida no Agravo de Instrumento de nº 0801390-63.2018.4.05.000 e ante o entendimento do auditor da Secretaria de Recursos - Serur (peça 73) que, ao realizar a análise da prescrição com base na Lei 9.873/1999, observou que houve a incidência da prescrição em relação à Sra. Sônia Regina Penalva Costa.
11.	Consoante demonstrei no início deste Voto, o objetivo dos embargos é integrar o acórdão por meio do saneamento de eventuais obscuridades, omissões ou contradições internas a decisão embargada. Tal expediente recursal não se presta a impugnar os fundamentos da decisão atacada, examinar novos argumentos, examinar questões que não foram objeto de análise na decisão embargada, reexaminar argumentos já refutados ou promover a uniformização com outros julgados do TCU.
12.	Conforme leitura das razões recursais, os vícios de contradição e obscuridade suscitados pelos embargantes carregam extensa argumentação de mérito direcionada nitidamente à reforma do julgado. Em outras palavras, os reclamantes utilizam argumentos com a finalidade de provocar novo debate meritório sobre os fundamentos da rejeição de suas razões de justificativas, na tentativa de demonstrar que o acórdão embargado teria incorrido em contradição e obscuridade quanto ao enfrentamento da análise da decisão proferida no Agravo de Instrumento de nº 0801390-63.2018.4.05.000 e da prescrição.
13.	Revisitando o Relatório e o Voto que fundamentaram a deliberação embargada - Acórdão 1983/2021-TCU-Plenário -, é possível perceber que não há os supostos vícios de contradição e obscuridade quanto às questões alegadas pelos embargantes, as quais foram devidamente enfrentadas e fundamentadas. 
14.	Quanto à primeira alegação - obscuridade da deliberação embargada ante a decisão proferida no Agravo de Instrumento de nº 0801390-63.2018.4.05.000 -, ao enfrentar tal questão, tanto o Relatório como o Voto que conduziram a deliberação embargada deixam claro que não há a demonstração inequívoca de que os recursos retornaram à conta do fundo a fim de serem utilizados em sua finalidade original.
15.	A respeito, consoante Relatório que conduziu o acórdão ora embargado (peça 77) , a unidade técnica assim se manifestou (grifos acrescidos) :
11.3.3.	Asseveram que sua obrigação era "deixar valores suficientes nas contas Municipais para repor o que foi usado no pagamento dos salários". Prosseguem que não agiram com má-fé e não causaram algum dano ao erário, ocorrendo "suposta desatenção em relação a algumas formalidades".
11.3.4.	Defendem que a transferência dos recursos federais para a conta do Fundo Municipal de Saúde e desta para a conta Movimento da prefeitura foi justificável, em momento de grave crise financeira municipal, sem recursos para o pagamento dos salários dos servidores, com risco de paralisação de serviços, conforme demonstrado documentalmente.
11.3.5.	Segundo os recorrentes, assim também entendeu o Tribunal Regional Federal da 5.ª Região no Processo 0801390-63.2018.4.05.0000, ao concluir ter havido um equívoco administrativo ao invés de algum ato de improbidade, pois os valores transferidos teriam sido deixados em conta bancária ao final das gestões.
...
11.3.11.	No caso presente, o Sr. Ezequiel e a Sra. Sônia Regina foram responsáveis pela retirada de recursos do Fundo Nacional de Saúde de contas específicas e a sua transferência para conta bancária do município, após trânsito pela conta do Fundo Municipal de Saúde, sem que tenha restado demonstrada a sua devolução àquelas contas específicas ou à conta do FMS. 
11.3.12.	Logo, restou caracterizada a ação comissiva e antijurídica dos recorrentes, ao não adotar providências a fim de manter separados os recursos destinados aos programas apoiados pelo Fundo Nacional de Saúde, mas, ao contrário, ao utilizar deliberadamente tais recursos para pagar salários de servidores municipais, ainda que da área de saúde, conforme alegado. Em adição, mesmo que seja possível justificar as transferências em tela por necessidade de atender despesas urgentes e inadiáveis - conforme argumentado -, caberia aos gestores comprovar as despesas em que foram efetivamente utilizados os recursos destinados às unidades básicas de saúde - UBS, o que também não foi feito. Por fim, e principalmente, não há a demonstração inequívoca de que os recursos retornaram à conta do FMS a fim de serem utilizados em sua finalidade original.
11.3.13.	Em resumo, a conduta do ex-alcaide e da ex-secretária municipal de saúde implicou na aplicação dos recursos federais em objeto ou finalidade diversa da prevista originalmente, ou, simplesmente em sua não utilização. Essa incerteza, como visto, decorre da ausência de comprovação das despesas com o pagamento de salários, apenas alegadamente realizadas - mas não comprovadas -, restando caracterizado o nexo entre a conduta e o suposto débito. As normas violadas no caso presente foram indicadas no voto a quo, a exemplo da Lei 8.080/1990, a Lei Complementar 141/2012, Portaria MS/GM 340/20133 e Portaria de Consolidação 6 (peça 42, item 5) . 
11.3.14.	A propósito, os recorrentes soam haver compreendido que sua responsabilização seria pela não restituição dos valores originais às contas 22794-3, 22795-1 e 22796-X que receberam os recursos do FNS. Ocorre que o acórdão recorrido, ao seguir o voto da relatora, não chegou a prever tal providência como necessária. Assim, é que o subitem 9.8 do decisum não alude à Proposta 11639.2620001/14-002, relativa ao Povoado Quem Dera, uma vez que pesquisa realizada pela Selog revelou que as obras neste local estariam finalizadas, permitindo concluir que o município necessariamente empregou recursos próprios nesse mister, compensando a retirada de recursos da conta específica respectiva em setembro/2016 (peça 38, item 31) . 
11.3.15.	Em conclusão, embora alegado que houve a devolução dos recursos à conta do FMS, os extratos bancários trazidos aos autos não permitem concluir nesse sentido, ainda que o saldo em 31/12/2016 fosse superior a esse montante nesta data. Neste ponto, importa frisar que a falta da comprovação propriamente da aludida devolução é por si só suficiente para concluir pela irregularidade das condutas de modo a ensejar as multas aplicadas, sendo indiferente, a nosso ver, se haviam outras várias despesas a serem custeadas com aquele saldo (peça 38, item 19) . 
11.3.16.	Ademais, a transferência dos recursos das contas específicas para a conta corrente comum do município beneficiário teve por consequência a quebra do nexo de causalidade entre recursos federais recebidos e despesas alegadas, justificando a necessidade de bem demonstrar que o montante existente na conta do FMS em 31/12/2016 de fato incluía a devolução do valor originalmente transferido das três contas específicas que receberam as transferências do FNS. Em realidade, para além da quebra de nexo, não houve sequer a comprovação de despesas alegadamente realizadas, o que poderia, em tese, ser considerado para fins de mitigar, ou mesmo, desconsiderar algum débito, se acaso presentes ao menos indícios suficientes do emprego dos recursos do FNS na execução dessas despesas. Esse foi o caso das obras no Povoado Quem Dera, como visto.
16.	Constou ainda do voto condutor do Acórdão 1983/2021-TCU-Plenário (peça 76) (grifos acrescidos) :
12.		Nos termos da deliberação recorrida, tem-se que os ora recorrentes, Sr. Ezequiel Ferreira Leite Neto, ex-prefeito municipal, e Sra. Sônia Regina Penalva Costa, ex-secretária municipal de saúde, foram sancionados com a multa prevista no art. 58, inciso II, da Lei 8.443/1992, em decorrência da movimentação irregular dos recursos transferidos ao Município de Capela/SE e destinados originalmente ao Programa de Requalificação de Unidades Básicas de Saúde.
13.		Os elementos constantes dos autos evidenciam que tais gestores não adotaram providências a fim de manter separados os recursos destinados aos programas apoiados pelo Fundo Nacional de Saúde (FMS) , mas, ao contrário, utilizaram deliberadamente tais recursos para pagar salários de servidores municipais, ainda que da área de saúde, conforme alegado.
14.		Soma-se a tudo isso o fato de que, embora os recorrentes tenham alegado que houve a devolução dos recursos à conta do FMS, não há a demonstração inequívoca de que os recursos retornaram à conta do fundo a fim de serem utilizados em sua finalidade original.
15.		Dessa forma, restou caracterizada a ação comissiva e antijurídica desses ex-gestores, uma vez violadas as normas que regem o uso dos recursos da saúde, estabelecidas no art. 33 da Lei 8.080/1990, art. 13, § 2º, da LC 141/2012 e arts. 10, inciso I, e 13, inciso I, da Portaria GM/MS 340/2013 (redação incorporada à Portaria de Consolidação nº 6, de 28 de setembro de 2017) .
16.		Conforme bem frisou a unidade técnica, a falta da comprovação da aludida devolução é por si só suficiente para concluir pela irregularidade das condutas de modo a ensejar a multa aplicada, sendo indiferente, a nosso ver, se haviam outras várias despesas a serem custeadas com aquele saldo (peça 38, item 19) .
17.	Ou seja, a matéria foi devidamente enfrentada, não se sustentando o argumento de que houve eventual obscuridade ou contradição.
18.	A segunda alegação diz respeito a não ter sido considerado o entendimento do auditor da Serur quanto à incidência da prescrição em relação à Sra. Sônia Regina Penalva Costa.
19.	A respeito, consoante Relatório que conduziu o Acórdão 1983/2021-TCU-Plenário (peça 77) , a unidade técnica assim se manifestou (grifos acrescidos) :
11.		Delimitação do recurso
11.1.	Constitui objeto do recurso de Sônia Regina Penalva Costa e Ezequiel Ferreira Leite Neto definir se:
		a) houve a prescrição da pretensão punitiva pelo TCU;
...
11.2.	Prescrição
Análise
11.2.1.	Embora os recorrentes não tenham apresentado qualquer alegação a respeito, a análise acerca de eventual prescrição se torna necessária, em razão do recente julgamento, pelo Supremo Tribunal Federal (STF) , do RE 636886 (tema 899 da repercussão geral) . 
...
11.2.5.	Cabe ressaltar que no presente processo houve tão somente a aplicação da sanção de multa aos ora recorrentes e, por essa razão, o enfoque do exame a seguir será sobre a pretensão punitiva e, não, a ressarcitória. 
Análise da prescrição segundo os critérios do Acórdão 1441/2016-TCU-Plenário:
11.2.6.	No que se refere à pretensão punitiva, o TCU tem tradicionalmente aplicado os critérios definidos no Acórdão 1441/2016-TCU-Plenário (rel. Min. Benjamin Zymler) , que, em incidente de uniformização de jurisprudência, orientou-se pela aplicação do Código Civil. Por este acórdão, em linhas gerais, a prescrição subordina-se ao prazo geral de dez anos (CC, art. 205) , contado a partir da data da ocorrência do fato e interrompido pelo ato que ordenar a citação, a audiência ou a oitiva da parte. 
11.2.7.	Entre outras razões que justificaram a adoção desse critério destaca-se a de que o citado dispositivo constitui uma cláusula geral a ser empregada sempre que a pretensão for prescritível, mas a lei não estabelecer um prazo específico, como na hipótese. 
11.2.8.	No caso, o ato irregular teve origem em 30/9/2016, com a transferência de recursos do Fundo Municipal de Saúde para conta corrente do município (peça 2, p. 7) , marcando o início da contagem do prazo prescricional. O ato que ordenou as audiências do Sr. Ezequiel e da Sra. Sônia Regina é de 30/4/2019 (peça 8) , interrompendo a contagem, e o acórdão condenatório foi proferido em 15/7/2020. 
11.2.9.	Conclui-se que não estaria prescrita a possibilidade de aplicação de multa caso fossem adotados os parâmetros definidos no Acórdão 1441/2016-TCU-Plenário.
Análise da prescrição pelo regime da Lei 9.873/1999:
11.2.10.	Adotando-se as premissas fixadas na Lei 9.873/1999 ao caso em exame, observa-se que teria ocorrido a prescrição, mas, somente em relação à Sra. Sônia Regina. Para tanto, é preciso considerar os seguintes parâmetros: 
...
CONCLUSÃO
12.		Das análises anteriores, conclui-se que:
		a) a considerar que o Recurso Extraordinário 636.886, com trâmite no Supremo Tribunal Federal, possui reflexos para os processos de controle externo no TCU, houve a prescrição da pretensão sancionatória (e ressarcitória) no caso presente, segundo os ditames da Lei 9.873/1999, relativamente à Sra. Sônia Regina;
...
DA PROPOSTA DE ENCAMINHAMENTO
13.		Ante o exposto, submete-se à consideração superior a presente análise do pedido de reexame interposto por Ezequiel Ferreira Leite Neto e Sônia Regina Penalva Costa contra o Acórdão 1833/2020-TCU-Plenário propondo-se, com fundamento nos artigos 32, II e 48, da Lei 8.443/1992, e artigos 286 e 287, do RI/TCU:
		a) conhecer do recurso de Sônia Regina Penalva Costa e, o mérito, dar-lhe provimento, em razão da incidência da prescrição, conforme os ditames da Lei 9.8973/1999, a fim de tornar sem efeito a multa aplicada; 
		b) subsidiariamente à proposta anterior, conhecer do recurso de Sônia Reigna Penalva Costa e, no mérito, negar-lhe provimento;
		c) conhecer do recurso de Ezequiel Ferreira Leite Neto e, no mérito, negar-lhe provimento;
20.	Constou do voto condutor do acórdão embargado (peça 76) (grifos acrescidos) :
10.		Quanto ao mérito, no tocante aos argumentos apresentados pelos recorrentes em relação à responsabilização e adequação do valor da sanção, ou seja, não considerando a incidência da prescrição, concordo com as análises e conclusões da Secretaria de Recursos no sentido de não acolher tais argumentos e, por conseguinte, conhecer do pedido de reexame interposto por Ezequiel Ferreira Leite Neto e Sônia Regina Penalva Costa para negar-lhe provimento, mantendo-se inalterado o Acórdão 1833/2020-TCU-Plenário.
...
20.		Assim, tendo em vista que a Serur propõe conhecer e dar provimento ao recurso da Sra. Sônia Regina Penalva Costa, uma vez que, segundo os ditames da Lei 9.873/1999, houve a prescrição da pretensão punitiva por parte do Tribunal; e, subsidiariamente, de conhecer do recurso dessa responsável e, no mérito, negar-lhe provimento; registro que, no que tange à incidência da referida prescrição, o entendimento que tenho adotado e levado aos colegiados desta Corte de Contas está alinhado à atual jurisprudência do TCU quanto à prescrição da pretensão punitiva, alicerçada nos parâmetros definidos no Acórdão 1441/2016-TCU-Plenário, relator Ministro Benjamin Zymler.
21.		Ademais, na esteira de diversas recentes decisões do TCU acerca da imprescritibilidade das ações de ressarcimento por parte do Tribunal, acolho a tese de que a recente decisão do STF, no âmbito do RE 636.886, alcança a etapa de cobrança do título extrajudicial constituído pelo Tribunal de Contas da União e não altera o entendimento jurisprudencial do TCU sobre a imprescritibilidade das ações de ressarcimento do dano, fundado no art. 37, § 5º, da Constituição Federal, e consequentemente, também não altera a jurisprudência atual desta Corte de Contas em relação à prescrição da pretensão punitiva, alicerçada no já mencionado Acórdão 1441/2016-TCU-Plenário.
21.	De fato, da análise dos trechos transcritos do Voto e do Relatório que fundamentaram o acórdão embargado, fica patente que a análise da pretensão punitiva foi devidamente realizada, inclusive quanto ao entendimento proferido pelo Supremo Tribunal Federal, no julgamento recente do RE 636.886 (tema 899) , e quanto ao entendimento expresso pelo auditor da Serur quanto à incidência da prescrição em relação à Sra. Sônia Regina Penalva Costa, não existindo qualquer vício de contradição ou obscuridade, pois a deliberação atacada seguiu a jurisprudência consolidada desta Corte de Contas alicerçada no Acórdão 1441/2016-TCU-Plenário.
22.	Ou seja, a matéria suscitada pelos embargantes foi devidamente enfrentada e a decisão foi a de se manter a jurisprudência atual desta Corte de Contas, fundada no Acórdão 1441/2016-TCU-Plenário, a qual foi adotada como razões de decidir pelo Plenário do TCU por meio do acórdão ora embargado, não havendo qualquer contradição ou obscuridade.
23.	Como se vê, nenhum dos argumentos ora apresentados pelos embargantes trata de falta de clareza na redação do Acórdão 1983/2021-TCU-Plenário, da existência de proposições inconciliáveis entre si no texto desse julgado ou da falta de pronunciamento sobre matéria que deveria ter sido apreciada; ou seja, o assunto em exame foi devidamente avaliado na decisão objeto destes embargos, inexistindo quaisquer contradição ou obscuridade a serem saneadas. Há, na verdade, discordâncias em relação à decisão adotada pela Corte do Contas.
24.	Como os recorrentes tentam, nesta etapa processual, tão somente a rediscussão de mérito da decisão proferida, em razão de mero inconformismo com seus termos, o que não é cabível em via de embargos de declaração, consoante expus no início deste voto, concluo não haver reparo a ser feito na decisão proferida por este Tribunal.
	Ante o exposto, VOTO por que este Colegiado adote a minuta de acórdão que ora submeto à aprovação.
TCU, Sala das Sessões Ministro Luciano Brandão Alves de Souza, em 6 de abril de 2022.
Ministro JOÃO AUGUSTO RIBEIRO NARDES 
Relator